【裁判字號】    92,上易,356
【裁判日期】    921104
【裁判案由】    分割共有物
【裁判全文】
臺灣高等法院臺中分院民事判決      九十二年度上易字第三五六號
      上  訴  人  戊○○
      訴訟代理人  壬○○
      上  訴  人  玄○○
                  寅○○
                  辛○○
      訴訟代理人  巳○○
      上  訴  人  丁○○
      訴訟代理人  申○○
      上  訴  人  庚○○
      訴訟代理人  未○○
                  辰○○
                  卯○○
                  癸○○○
      訴訟代理人  宙○○
      訴訟代理人  天○○
      上  訴  人  午○○
                  子○○
                  黃○○
                  陳文夫
                  己○○
                  甲○○
                  丑○○
                  亥○○
                  戌○○
      被  上訴人  乙○○
右當事人間分割共有物事件，上訴人對於中華民國九十二年五月十五日臺灣臺中地方
法院第一審判決（九十一年度訴字第二六○四號），提起上訴，本院於九十二年十月
二十一日言詞辯論終結，茲判決如左：
      主      文
原判決廢棄。
兩造共有坐落台中市○○區○○段第三六七號地號，地目建，面積○‧二一四九○七
公頃土地，應予分割如附圖（貳）甲案所示：編號Ａ－１部分面積○‧○一四○七○
公頃分歸被上訴人乙○○取得，Ａ－２部分○‧○一四○七○公頃分歸上訴人子○○
取得；Ａ－３部分○‧○一四○七○公頃分歸上訴人丁○○取得，Ａ－４部分○‧○
一四○七○公頃分歸上訴人巳○○、午○○按應有部分各二分之一比例保持共有，Ａ
－５部分○‧○一四○七○公頃分歸上訴人玄○○、寅○○按應有部分各二分之一比
例保持共有，Ａ－６部分○‧○○七○三五公頃分歸上訴人辛○○取得，Ａ－７部分
○‧○○七○三五公頃分歸上訴人黃○○取得，Ｃ部分○‧○四六○六七公頃為私設
道路，由兩造按附表原應有部分換算之比例保持共有，Ｂ－１部分○‧○一二○六○
公頃分歸上訴人己○○取得，Ｂ－２部分○‧○一二○六○公頃分歸上訴人丙○○取
得，Ｂ－３部分○‧○一二○六○公頃分歸上訴人戊○○取得，Ｂ－４部分○‧○一
二○六○公頃分歸上訴人庚○○取得，Ｂ－５部分○‧○一二○六○公頃分歸上訴人
癸○○○、宙○○、甲○○、戌○○、辰○○、卯○○按應有部分各六分之一比例保
持共有，Ｂ－６部分○．○一二○六○公頃分歸上訴人酉○○取得，Ｂ－７部分○‧
○一二○六○公頃分歸上訴人丑○○、亥○○按應有部分各二分之一比例保持共有。
第一、二審訴訟費用，由兩造按附表所示之比例負擔。
      事實及理由
壹、程序方面：
一、本件分割共有物之訴，其為訴訟標的之法律關係，對於共同訴訟之各人必須合一
    確定，上訴人戊○○一人提起之上訴，其效力依民事訴訟法第五十六條第一項第
    一款規定，及於其餘同造共同訴訟人，爰併列之為上訴人，合先敘明。
二、按訴訟繫屬中為訴訟標的之法律關係，雖移轉於第三人，於訴訟無影響，第三人
    如經兩造同意，得代當事人承當訴訟，為民事訴訟法第二百五十四條第一項所明
    定。查本件原審共同被告宇○○、地○○、天○○三人於原審判決後，上訴本院
    中，將其就系爭訴請裁判分割土地之應有部分全部轉讓與酉○○，此有上訴人所
    提出之土地登記簿謄本乙件在卷可稽，茲據酉○○聲請承當宇○○、地○○、天
    ○○三人之訴訟，為兩造所同意，爰改列酉○○為上訴人。
貳、實體方面：
一、被上訴人主張：坐落台中市○○區○○段第三六七地號、地目建、面積○．二一
    四九○七公頃土地（下稱系爭土地），為兩造共有，應有部分如附表所示，由於
    共有人間未訂立不分割契約，亦無不能分割之情事，伊前曾向台中市西屯區調解
    委員會聲請調解未能成立，伊自得請求分割，而系爭土地如依附圖壹乙案所示分
    割方案，僅以寬六公尺並設置迴車道之方式作為私設通路，因巷道過於狹窄，如
    有路邊停車時將阻礙交通，且對分配於迴車道旁之取得人不公平，伊主張以如附
    圖貳甲案之分割方案，留設九公尺之私設通路，既符合建築技術規則之規定，且
    私設巷道兩旁可供停車，較為妥適等情，求為命准依附圖式甲案為裁判分割之判
    決。
二、上訴人戊○○則以：系爭土地於兩造祖先於民國五十五年分家時，即訂有書分
    配在案，嗣兩造復於九十一年三月六日按該分家書分配之意旨在台中市西屯區
    公所調解成立，依附圖所示方案分割，兩造既已有分割之協議，被上訴人自不
    得請求裁判分割。系爭土地前共有人為張春德及張春旺，兩造分別為其等子孫，
    而繼承或再轉繼承為土地共有人，如附圖參所示方案將系爭土地分割為Ａ、Ｂ兩
    部分，係因張春旺之子孫就應分得之應有部分尚有爭執，乃將土地分割兩半以利
    張春德之繼承人得先行解決土地分割利用事宜，而張春旺之繼承人取得之附圖參
    Ｂ部分則俟紛爭解決後，才得分割渠等土地，是上訴人庚○○、戊○○、丙○○
    、己○○、丑○○、亥○○、宇○○、地○○、天○○、宙○○、癸○○○、戌
    ○○、辰○○、卯○○、甲○○等張春旺系子孫，應已訂有不得分割之協議；上
    訴人丑○○、亥○○之父張文邦及被告丙○○等，早已將其等繼承之份額出賣，
    其等於系爭土地上實質已無任何權利。又縱使應分割，被上訴人所提如附圖貳所
    示分割方案留設九公尺之私設通路過寬，應依附圖壹所示分割方案，並將伊與上
    訴人己○○分配取得之位置調換，由伊取得Ｂ─１部分，上訴人己○○取得Ｂ─
    ３部分等語資為抗辯。其餘上訴人則陳稱：同意被上訴人所提如附圖貳甲案所示
    分割方案等語。
三、原審法院斟酌兩造之主張及攻擊防禦方法之結果，認被上訴人請求裁判分割，固
    為有理由，惟認所留私設道路以寬六公尺，並加迴車道即可，爰為命依附圖壹乙
    案分割之判決。上訴人戊○○不服，提起上訴，請求廢棄原判決，並依附圖之
    方案裁判分割。被上訴人及其餘上訴人則均請求改依附圖式甲案為裁判分割。
四、兩造不爭執或達成協議之事實：
    (一)系爭土地為兩造共有，應有部分如附表貳所示。
    (二)系爭土地之地目為建地，藉由土地北側寬約二．九五公尺之巷道通往約五十公
      尺外之台中市○○路，系爭土地上建物之現況及各使用人如附圖肆，建物均屬
      共有，並無兩造單獨所有，使用建物之人均僅有居住權，除附圖肆Ｂ４部分為
      建築年代超逾十五年之磚造水泥烤漆浪板屋頂平房外，其餘建物均屬外觀老舊
      之土磚造瓦房，其中附圖肆Ａ１至Ａ５部分係日據時代即已建築完成，附圖肆
      Ｂ１至Ｂ３、Ｂ５至Ｂ９部分之建築年代亦已超逾三、四十年。
    (三)兩造就分割取得之部分，互不補償價金。
    (四)以上雙方不爭執之事實，並有土地登記謄本一件為證，復據原審法院囑託台中
      市中興地政事務所派員會同勘驗並為測量，製有勘驗筆錄及複丈成果圖 (即附
      圖肆) ，上述事實，本院採為判決之基礎。
五、得心證之理由：
    (一)上訴人戊○○主張系爭土地早於五十五年間兩造祖先分家時即製有書分配在
      案，嗣又於九十一年三月六日經於台中市西屯區公所達成以附圖之方案為分
      割之協議等情，為被上訴人及其餘上訴人所否認。按共有物之協議分割，須經
      全體共有人之同意，始生效力，如協議時未經全體共有人同意，非但就共有物
      全部不生協議分割之效力，亦不能認在同意原協議條件之部分共有人間為有協
      議，乃屬當然。被上訴人主張兩造共有之系爭土地無不分割契約，且就分割方
      法未能達成協議一節，雖為上訴人戊○○否認，並以前詞置辯。惟查：被上訴
      人就系爭土地之分割事宜，曾向台中市西屯區調解委員會聲請調解，經於九十
      一年三月六日進行調解，但因雙方當事人意見不一致，未能成立調解之事實，
      有被上訴人提出之調解不成立證明一件附卷可稽，上訴人戊○○所辯：已於九
      十一年三月六日依附圖參所示分割方案成立調解云云，顯屬無據；另上訴人戊
      ○○所提土地分割同意書影本，並無當時共有人地○○之簽名，上訴人戊○○
      復未能證明地○○曾同意該分割同意書之條件，則該分割同意書，既未經全體
      共有人之同意，自不生協議分割之效力；又系爭土地既未經全體共有人協議分
      割，自亦不能認當時曾同意附圖參所示分割方案之庚○○、戊○○、丙○○、
      己○○、丑○○、亥○○、宇○○、天○○、宙○○、癸○○○、戌○○、辰
      ○○、卯○○、甲○○等部分共有人間，有成立不得分割之協議 (況且附圖肆
      所示分割方案分配取得Ｂ部分保持共有之地○○，並未同意），上訴人戊○○
      該部分之辯解，洵無足採。則兩造共有之系爭筆土地，既無不分割契約，就分
      割方法復未能達成協議，且衡情亦無不能分割之情事，被上訴人依民法第八百
      二十三條、第八百二十四條之規定，求為判決分割系爭土地，即無不可。
    (二)被上訴人戊○○所辯：上訴人丑○○、亥○○之父張文邦及上訴人丙○○，早
      已將其等繼承之份額出賣云云，姑不論是否屬實，惟此充其量僅具債權契約之
      效力，上訴人丑○○、亥○○、丙○○現既仍為系爭土地之共有人，在未履行
      債權契約移轉應有部分前，自亦不影響其等於分割時所應享之權利。上訴人戊
      ○○關於：上訴人丑○○、亥○○、丙○○於系爭土地上實質已無任何權利云
      云之辯解，應無理由。
    (三)關於分割方法：
      1.法院裁判分割共有土地時，除因該土地內部分土地之使用目的不能分割（如
        為道路）或部分共有人仍願維持其共有關係，應就該部分土地不予分割或准
        該部分共有人成立新共有關係外，應將土地分配於各共有人單獨所有 (最高
        法院六十九年台上字第一八三一號判例參照)。兩造就分割取得之部分，除
        有依使用目的不能分割之不得已情形；另上訴人玄○○、寅○○二人間，上
        訴人午○○、巳○○二人間，上訴人丑○○、亥○○二人間，上訴人癸○○
        ○、宙○○、戌○○、辰○○、卯○○、甲○○六人間，就其等分割取得部
        分願分別繼續保持共有，其等前開意思，自應併予考量，可依其等之意思繼
        續保持共有外，其餘兩造取得之土地，則應分割為單獨所有。
      2.系爭土地既為可供建築使用之建地，自以合於建築法規相關規定之分割方案
        ，較能顧及各共有人間之經濟利益，並可避免未來產生糾紛。而系爭土地僅
        能藉由土地北側寬約二．九五公尺之巷道通往約五十公尺外之台中市○○路
        ，其餘各部分均與公路無適當之聯絡，且因除前開就分割取得部分同意繼續
        保持共有之共有人外，其餘兩造均應分割為單獨所有，是系爭土地分割出來
        之土地，至少應有十四筆，則衡諸系爭土地之地形、通路情況、兩造之應有
        部分及應分割土地之筆數，非開設私設通路，不足以為適當之分割、利用，
        且為使各共有人取得之土地均面臨私設通路，私設通路單獨留設於東、南、
        西、北側顯不可能。是系爭土地之私設通路應僅能留設於土地之中間。其次
        ，以私設通路連接建築線者，不得小於建築技術規則所定私設通路之最小寬
        度；基地內以私設通路為進出道路之建築物總樓地板面積合計在一○○○平
        方公尺以上者，通路寬度不得小於六公尺；私設通路為單向出口，且長度超
        過三十五公尺者，應設置汽車迴車道，可採用圓形、方形或丁形，此為台灣
        省建築管理規則第八條第三款及建築技術規則建築設計施工編第二條第四款
        、第三條之一第一項所明定，惟單向出口之私設通路寬度在九公尺以上者，
        得免設迴車道，復為建築技術規則建築設計施工第三條之一第二項所明定
        。系爭土地總面積為○．二一四九○七公頃，應留設私設通路位置之長度應
        已超過四十五公尺（可由附圖壹乙案比例尺換算得知），所留設之私設通路
        復僅有單向出口，為合於前開建築法規之規定，私設通路之寬度應達六公尺
        以上始可。惟其私設巷道如只寬六公尺，並設迴車道，固合乎可為建築之法
        律規定，但僅寬六公尺之單向私設巷道，如兩側停放車輛，則不利救護車、
        消防車之進出，本件兩造除上訴人戊○○一人反對外，其餘上訴人及被上訴
        人均強烈表示為安全之計，一致主張私設巷道寬度應為九公尺，茲審酌全體
        共有人之利益，認其主張為有理由，是系爭土地私設道路寬度應達九公尺為
        妥當，故以附圖貳甲案之分割方式為可採，而該擬作為私設通路部分土地，
        則依物之使用目的即不能分割，仍由兩造依如附表所示原應有部分比例保持
        共有。
      3.系爭土地上並無兩造單獨所有之建物，如附圖肆所示建物之各使用人均僅有
        居住權，且除上訴人黃○○使用之如附圖肆Ｂ４部分外，其餘均屬建築年代
        久遠甚為老舊之土磚造瓦房建物，均已無保存價值；另上訴人黃○○使用之
        部分亦僅係建築年代超逾十五年經濟價值非高之磚造水泥烤漆浪板屋頂平房
        ，且上訴人黃○○使用之建物面積達○．○一三六四○公頃，然上訴人黃○
        ○應有部分換算之面積，在扣除如附圖貳所示Ｃ部分應繼續保持共有之私設
        通路後，亦小於其所使用建物之面積；再加以系爭土地上之建物散落於各處
        ，依現況觀察，無論採取何種分割方案，均無法避免建物部分被拆除，且以
        整體規劃對共有人全體較為有利，因此已無從考慮建物之保留。
      4.在排除地上建物之因素後，兩造就應分得何部分土地，對其等之利益均無太
        大影響，而除上訴人戊○○外，其餘兩造均主張依如附圖貳甲案所示位置分
        配取得土地，又系爭土地依附圖貳甲案為分割後，兩造取得土地面積均與其
        等應有部分換算之面積相同，並無增減，且系爭土地並未面臨公路，須以私
        設通路之方式對外聯絡，兩造取得之土地均位於如附圖貳甲案所示Ｃ部分之
        私設通路旁，衡諸前開客觀情狀，兩造取得之各土地間應無差價存在；又兩
        造就分割取得部分，復已同意互不補償，則兩造就其分得面積相同部分，無
        庸命為金錢補償。
    (四)、綜上，本院審酌系爭土地之共有型態、共有物之性質、共有物之形狀、右揭
        通路、地上物、當事人之意願、應有部分面積、各共有人間之經濟利益、未
        來之利用等情，認系爭土地依附圖貳甲案所示分割方案為分割，較為公平適
        當。原審以私設巷道寬達六公尺，並設迴車道，即符合可申請建築許可之法
        律規定，因誤認超過路寬六公尺部分之土地，即不合依其使用目的不能分割
        之不得已情形，故不能設置超過寬度六公尺之巷道，而悖於本件大部分土地
        共有人之意願及利益，採用附圖壹乙案之分割方案為裁判分割，尚有未洽。
        上訴意旨（上訴人戊○○除外）指摘原判決關於分割方法不當，聲明求予廢
        棄改判，為有理由，爰予改判如上。
、據上論結，本牛上訴為有理由，依民事訴訟法第四百四十九條第一項、第七十八
    條、第八十五條第一項、第八十一條，判決如主文。
中      華      民      國    九十二    年     十一     月      四      日
~B1民事第五庭審判長法  官  陳滿賢
~B2                法  官  古金男
~B3                法  官  朱  樑
右為正本係照原本作成。
兩造不得上訴。
~B                書記官  陳秀真
中      華      民      國    九十二    年     十一     月      七      日
                                                                        Ｂ
附表：
┌───┬────┬────────┐  ┌───┬────┬────────┐
│編  號│共 有 人│ 應  有  部  分 │  │編  號│共 有 人│ 應  有  部  分 │
├───┼────┼────────┤  ├───┼────┼────────┤
│  一  │乙○○  │十二分之一      │  │ 十二 │己○○  │十四之一        │
├───┼────┼────────┤  ├───┼────┼────────┤
│  二  │玄○○  │二十四分之一    │  │ 十三 │丑○○  │二十八分之一    │
├───┼────┼────────┤  ├───┼────┼────────┤
│  三  │寅○○  │二十四分之一    │  │ 十四 │亥○○  │二十八分之一    │
├───┼────┼────────┤  ├───┼────┼────────┤
│  四  │丁○○  │十二分之一      │  │ 十五 │酉○○  │十四分之一      │
├───┼────┼────────┤  ├───┼────┼────────┤
│  五  │午○○  │二十四分之一    │  │ 十六 │宙○○  │八十四分之一    │
├───┼────┼────────┤  ├───┼────┼────────┤
│  六  │辛○○  │二十四分之一    │  │ 十七 │丙○○  │十四分之一      │
├───┼────┼────────┤  ├───┼────┼────────┤
│  七  │巳○○  │二十四分之一    │  │ 十八 │癸○○○│八十四分之一    │
├───┼────┼────────┤  ├───┼────┼────────┤
│  八  │子○○  │十二分之一      │  │ 十九 │戌○○  │八十四分之一    │
├───┼────┼────────┤  ├───┼────┼────────┤
│  九  │黃○○  │二十四分之一    │  │ 二十 │辰○○  │八十四分之一    │
├───┼────┼────────┤  ├───┼────┼────────┤
│  十  │庚○○  │十四分之一      │  │二十一│卯○○  │八十四分之一    │
├───┼────┼────────┤  ├───┼────┼────────┤
│ 十一 │戊○○  │十四分之一      │  │二十二│甲○○  │八十四分之一    │
└───┴────┴────────┘  └───┴────┴────────┘


司法院資訊處製作；財團法人民間司法改革基金會備份。
